ACORDAO-COMPLETO-2434041

ACÓRDÃO 12099/2020 ATA 38/2020 - PRIMEIRA CÂMARA

VISTOS, relatados e discutidos estes autos referentes as pensões civis concedidas pelo Núcleo Estadual do Ministério da Saúde no Estado do Rio de Janeiro.
ACORDAM os ministros do Tribunal de Contas da União, reunidos em sessão da 1ª Câmara, diante das razões expostas pelo relator, em:
9.1. considerar ilegais os atos de concessão de pensão civil referentes a Antônio Vidal (10802690-05-2015-000289-8, peça 3) , Armando da Fonseca e Sá (10802690-05-2015-000181-6, peça 4) , e Baldoni Martins (10802690-05-2015-000221-9, peça 5) e Cenira da Silva Lopes (10802690-05-2015-000184-0, peça 6) , negando-lhes o respectivo registro;
9.2. dispensar o ressarcimento das importâncias indevidamente pagas e percebidas, presumidamente, de boa-fé pelos interessados, até então, com fundamento na Súmula TCU 106;
9.3. determinar ao Núcleo Estadual do Ministério da Saúde no Estado do Rio de Janeiro que:
9.3.1. suspenda, no prazo de 15 (quinze) dias, todo e qualquer pagamento referente aos atos impugnados, sujeitando-se a autoridade administrativa omissa à responsabilidade solidária, nos termos do art. 262, caput, do Regimento Interno/TCU;
9.3.2. dê ciência, no prazo de 15 (quinze) dias, do inteiro teor desta deliberação aos interessados, informando-lhes que o efeito suspensivo proveniente da eventual interposição de recurso não os exime da devolução dos valores percebidos indevidamente após o recebimento da notificação, em caso de não provimento do recurso, devendo encaminhar os comprovantes dessa notificação a esta Corte no prazo de até 30 (trinta) dias
9.3.3. emita novos atos livre da irregularidade apontada e os submeta ao Tribunal no prazo de 30 (trinta) dias, nos termos dos arts. 262, § 2º, do Regimento Interno desta Corte;
9.4. encerrar o processo e arquivar os presentes autos.

Concessão de pensão civil.

Primeira Câmara

3. Interessados: Leda Maria Fraga da Fonseca e Sá (XXX.988.877-XX); Marlene Rezende Vital (XXX.616.217-XX); Therezinha Pigliasco Martins (XXX.733.797-XX); Wilton Lopes (XXX.584.987-XX).

13.1. Ministros presentes: Walton Alencar Rodrigues (Presidente), Benjamin Zymler, Bruno Dantas e Vital do Rêgo.
13.2. Ministros-Substitutos presentes: Augusto Sherman Cavalcanti e Weder de Oliveira (Relator).

WEDER DE OLIVEIRA

Em exame, 4 (quatro) atos de pensão civil emitidos pelo Núcleo Estadual do Ministério da Saúde no Estado do Rio de Janeiro.
Transcrevo, com ajustes, a instrução do auditor da Sefip (peça 8) , que contou com anuência do diretor da unidade (peça 9) , e com a concordância do MP/TCU, representado pelo procurador Marinus Eduardo De Vries Marsico (peça 10) :
" (...) EXAME TÉCNICO 
a) ato do instituidor Antônio Vidal
3.	O instituidor Antônio Vidal faleceu em 5/2/2015, habilitando-se à pensão a Sra. Marlene Rezende Vital, na condição de viúva.
4.	Na base de cálculo da pensão consta rubrica de decisão judicial no valor de R$ 157,70. Em consulta ao contracheque do instituidor e da pensionista, verifica-se que tal rubrica se refere à Bienal, paga juntamente com o adicional de tempo de serviço (peça 2, p. 1) .
5.	Esta Corte de Contas considera ilegal o pagamento cumulativo da parcela denominada Bienal juntamente com os anuênios. A Súmula TCU 267, Ministra-Relatora Ana Arraes, dispõe o seguinte:
É ilegal a utilização de mesmo tempo de serviço para fundamentar o pagamento das vantagens 'bienal' e 'adicional por tempo de serviço', por possuírem as duas gratificações a mesma natureza.
6.	Diante do exposto, está ilegal o ato de pensão civil do instituidor Antônio Vital. Ressalta-se que o ato de pensão civil deu entrada no TCU em 23/12/2015, portanto, há menos de cinco anos, não sendo aplicável o procedimento de contraditório e ampla defesa determinado pelo Acórdão 587/2011-TCU-Plenário, Ministro-Relator Valmir Campelo. O prazo de cinco anos se expira em 23/12/2020.
b) ato do instituidor Armando da Fonseca e Sá
7.	O instituidor Armando da Fonseca e Sá faleceu em 24/1/2015, deixando a pensão para a Sra. Leda Maria Fraga da Fonseca e Sá, habilitada na condição de viúva.
8.	Constou na base de cálculo da pensão o pagamento cumulativo de rubrica judicial no valor de R$ 218,89, relativa à Bienal, juntamente como o adicional de tempo de serviço, contrariando o entendimento da Súmula TCU 267 (peça 2, p. 2) .
9.	Diante do exposto, está ilegal o ato de pensão civil do instituidor Armando da Fonseca e Sá. Ressalta-se que o ato de pensão civil deu entrada no TCU em 23/12/2015, portanto, há menos de cinco anos, não sendo aplicável o procedimento de contraditório e ampla defesa determinado pelo Acórdão 587/2011-TCU-Plenário, Ministro-Relator Valmir Campelo. O prazo de cinco anos se expira em 23/12/2020.
c) ato do instituidor Baldoni Martins 
10.	O instituidor Baldoni Martins faleceu em 11/3/2015, deixando a pensão civil para a Sra. Therezinha Pigliasco Martins, habilitada na condição de viúva.
11.	Constou na base de cálculo da pensão o pagamento cumulativo de rubrica judicial no valor de R$ 1.624,38, relativa à Bienal, juntamente como o adicional de tempo de serviço, contrariando o entendimento da Súmula TCU 267 (peça 2, p. 3) .
12.	Diante do exposto, está ilegal o ato de pensão civil do instituidor Baldoni Martins. Ressalta-se que o ato de pensão civil deu entrada no TCU em 7/10/2015, portanto, há menos de cinco anos, não sendo aplicável o procedimento de contraditório e ampla defesa determinado pelo Acórdão 587/2011-TCU-Plenário, Ministro-Relator Valmir Campelo. O prazo de cinco anos se expira em 7/10/2020.
d) ato da instituidora Cenira da Silva Lopes
13.	A instituidora Cenira da Silva Lopes faleceu em 4/1/2015, habilitando-se à pensão civil o Sr. Wilton Lopes, na condição de viúvo. 
14.	Constou na base de cálculo da pensão o pagamento de rubrica judicial no valor de R$ 90,60, relativo à Gratificação de Desempenho de Atividade da Seguridade Social e do Trabalho (GDASST) (peça 2, p. 4) . 
15.	A pensão possui paridade, sendo pago atualmente a GESST (R$ 206,00) e a GDASST (R$ 804,50) . Com as alterações trazidas pela Lei 11.784/2008, o recebimento da rubrica judicial da GDASST (R$ 90,60) em parcela destacada configura duplicidade (bis in idem) . 
16.	Diante do exposto, está ilegal o ato de pensão civil da instituidora Cenira da Silva Lopes. Ressalta-se que o ato de pensão civil deu entrada no TCU em 7/10/2015, portanto, há menos de cinco anos, não sendo aplicável o procedimento de contraditório e ampla defesa determinado pelo Acórdão 587/2011-TCU-Plenário, Ministro-Relator Valmir Campelo. Ressalta-se que o prazo de cinco anos se expira em 7/10/2020.
CONCLUSÃO
17.	O ato de concessão inicial de pensão civil dos instituidores Antônio Vital, Armando da Fonseca e Sá e Baldoni Martins estão ilegais, em razão do recebimento cumulativo da parcela Bienal juntamente com o adicional de tempo de serviço, contrariando a Súmula TCU 267.
18.	O ato de concessão inicial de pensão civil da instituidora Cenira da Silva Lopes está ilegal, pois, com as alterações trazidas pela Lei 11.784/2008, o recebimento da rubrica judicial da GDASST (R$ 90,60) em parcela destacada configura duplicidade (bis in idem) . 
19.	Registre-se que a análise deste processo levou em conta os dispositivos da Resolução TCU 315/2020.
PROPOSTA DE ENCAMINHAMENTO
20.	Ante o exposto, conforme o preceituado no artigo 71, inciso III, da Constituição Federal de 1.988; c/c os artigos. 1º, inciso V, e 39, inciso II, da Lei nº 8.443/1992, c/c os artigos 1º, inciso VIII, 260, §§ 1º, 2º e 4º, do Regimento Interno/TCU, e tomando por base as informações prestadas pelo órgão de controle interno e as verificações feitas pela unidade técnica, na forma prevista no artigo 260, caput, do referido Regimento, propõe-se: 
a) considerar ilegais e negar o registro dos atos de concessão inicial de pensão civil dos instituidores Antônio Vidal (CPF XXX.366.707-XX) , em favor de Marlene Rezende Vital (CPF XXX.616.217-XX) , Armando da Fonseca e Sá (CPF XXX.018.197-XX) , em favor de Leda Maria Fraga da Fonseca e Sá (CPF XXX.988.877-XX) , Baldoni Martins (CPF XXX.779.737-XX) , em favor de Therezinha Pigliasco Martins (CPF XXX.733.797-XX) , e Cenira da Silva Lopes (CPF XXX.969.697-XX) , em favor de Wilton Lopes (CPF XXX.584.987-XX) ;
b) dispensar o ressarcimento das quantias indevidamente recebidas de boa-fé, nos termos da Súmula TCU n. 106;
c) determinar ao Núcleo Estadual do Ministério da Saúde no Estado do Rio de Janeiro, com fundamento no inciso I do art. 4º da Resolução TCU 315/2020, que adote medidas para:
            	    c.1) no prazo de quinze dias, fazer cessar os pagamentos decorrentes dos atos impugnados por esta Corte de Contas, sob pena de responsabilidade solidária da autoridade administrativa omissa, nos termos do art. 262 do Regimento Interno/TCU;
	   c.2) no prazo de trinta dias, emita novos atos, livre das irregularidades apontadas, e os submeta ao TCU pelo Sistema e-Pessoal, nos termos dos arts. 262, § 2º, do Regimento Interno desta Corte e 19, § 3º, da Instrução Normativa TCU 78/2008;
	   c.3) dar ciência, no prazo de 15 (quinze) dias, do inteiro teor desta deliberação aos interessados, alertando-os de que o efeito suspensivo proveniente da interposição de eventuais recursos junto ao TCU não os exime da devolução dos valores percebidos indevidamente após a respectiva notificação, caso esses não sejam providos; e
                      c.4) encaminhar ao Tribunal, no prazo de 30 (trinta) dias contados da ciência da decisão, documento apto a comprovar que os interessados tomaram conhecimento do acórdão."
É o relatório.

não há.

Procurador Marinus Eduardo De Vries Marsico.

PENSÃO CIVIL. INCLUSÃO, POR FORÇA DE DETERMINAÇÃO JUDICIAL, DE PARCELA REFERENTE A "BIENAL" CONCOMITANTEMENTE COM O ADICIONAL POR TEMPO DE SERVIÇO. PAGAMENTO DA RUBRICA JUDICIAL DA GDASST EM PARCELA DESTACADA NOS PROVENTOS ATUAIS, CONFIGURANDO DUPLICIDADE. ILEGALIDADE. DETERMINAÇÃO PARA CESSAR OS PAGAMENTOS DAS RUBRICA ILEGAIS NOS ATUAIS PROVENTOS DOS INTERESSADOS. ARQUIVO.

PENSÃO CIVIL (PCIV)

Secretaria de Fiscalização de Pessoal (Sefip).

Em exame, 4 (quatro) atos de pensão civil emitidos pelo Núcleo Estadual do Ministério da Saúde no Estado do Rio de Janeiro.
A Secretaria de Fiscalização de Pessoal (Sefip) propõe a ilegalidade das pensões instituídas por Antônio Vidal (peça 3) , Armando da Fonseca e Sá (peça 4) e Baldoni Martins (peça 5) , porque identificou, na base de cálculo das pensões, o pagamento cumulativo de rubrica judicial relativa à "bienal", juntamente como o adicional de tempo de serviço, contrariando o entendimento firmado na Súmula TCU 267.
Também identificou no ato referente à Sra. Cenira da Silva Lopes (peça 6) , o pagamento, de forma destacada, de rubrica judicial relativa à gratificação de desempenho de atividade da seguridade social e do trabalho (GDASST) , no valor de R$ 90,60, em conjunto com a  rubrica própria da referida gratificação (R$ 804,50) , configurando pagamento em "duplicidade (bis in idem) ". E assim também propôs a ilegalidade do ato.
O MP/TCU anuiu à proposta apresentada.
Acolho os pareceres uniformes.
II
De início, destaco precedente deste Tribunal em que se decidiu que "a jurisprudência do TCU apregoa que eventual irregularidade em ato de aposentadoria registrado por este Tribunal, sem possibilidade de revisão, pode ser objeto de nova análise de legalidade na apreciação da pensão decorrente, pois a concessão deste benefício é ato novo, igualmente complexo, que somente se aperfeiçoa após a apreciação realizada por esta Corte no exercício da competência prevista no art. 71, inciso III, da Constituição de 1988 (Acórdão 11468/2019-TCU-Primeira Câmara, da relatoria do ministro Vital do Rêgo, por exemplo) ."
Quanto à denominada parcela "bienal", o pagamento cumulativo com o "adicional por tempo de serviço" é ilegal, conforme sumulado pelo Tribunal, como bem ressaltou a Sefip:
"SÚMULA TCU 267: É ilegal a utilização de mesmo tempo de serviço para fundamentar o pagamento das vantagens 'bienal' e 'adicional por tempo de serviço', por possuírem as duas gratificações a mesma natureza."
Nesse sentido os Acórdão 10897/2020-TCU-Segunda Câmara; 10518/2020 e 11103/2019, ambos do TCU, 1ª Câmara. Como evidenciado pela Sefip, nos atos de Antônio Vidal, Armando da Fonseca e Sá e Baldoni Martins figura o indevido pagamento cumulativo da vantagem "bienal", a partir de provimento judicial, com os anuênios. Situação que persiste, como se evidencia nas respectivas fichas financeiras (peça 2) .
Por constar dos atos acostados às peças 3, 4 e 5 esse pagamento cumulativo, as pensões civis devem ser julgadas pela ilegalidade, fazendo-se as determinações sugeridas.
A outra irregularidade refere-se à existência, no ato, de rubrica, por determinação judicial, em duplicidade GDASST.
Essa gratificação era paga aos servidores integrantes da carreira da Previdência, da Saúde e do Trabalho até a edição da Lei 11.784/2008, quando foi extinta.
Porém, a mesma lei estabeleceu (§2º do art. 5º) que fosse deduzida ou acrescida, conforme o caso, da diferença dos valores devidos ao servidor a título de GDPST (a qual foi criada conforme art. 5º-B da mesma Lei) :
"Art. 5o A partir de 1o de março de 2008 e até 31 de janeiro de 2009, a estrutura remuneratória dos servidores integrantes da Carreira da Previdência, da Saúde e do Trabalho será composta das seguintes parcelas: 
I - Vencimento Básico; 
II - Gratificação de Desempenho da Carreira da Previdência, da Saúde e do Trabalho - GDPST; 
III - Gratificação Temporária de Nível Superior da Carreira da Previdência, da Saúde e do Trabalho - GTNSPST, observado o disposto no art. 5o-C desta Lei; 
IV - Gratificação de Atividade Executiva, de que trata a Lei Delegada no 13, de 27 de agosto de 1992; e 
V - Vantagem Pecuniária Individual, de que trata a Lei no 10.698, de 2 de julho de 2003. 
§ 1o A partir de 1o de março de 2008, os servidores integrantes da Carreira da Previdência, da Saúde e do Trabalho não farão jus à percepção das seguintes parcelas remuneratórias: 
I - Gratificação de Desempenho de Atividade da Seguridade Social e do Trabalho - GDASST, instituída pela Lei no 10.483, de 3 de julho de 2002; e 
 (...) 
§ 2o  Observado o disposto no caput e no § 1o deste artigo, os valores eventualmente percebidos pelo servidor a título de GDASST e GESST de 1o de março de 2008 até 14 de maio de 2008 deverão ser deduzidos ou acrescidos, conforme o caso, da diferença dos valores devidos ao servidor a título de GDPST a partir de 1o março de 2008, devendo ser compensados eventuais valores pagos a maior ou a menor. 
§ 3o  O Incentivo Funcional de que tratam a Lei no 6.433, de 15 de julho de 1977, e o Decreto-Lei no 2.195, de 26 de dezembro de 1984, continuará sendo devido aos titulares do cargo de Sanitarista da Carreira da Previdência, da Saúde e do Trabalho em função do desempenho obrigatório das atividades com integral e exclusiva dedicação." (NR)  
 (...) 
"Art. 5o-B.  Fica instituída, a partir de 1o de março de 2008, a Gratificação de Desempenho da Carreira da Previdência, da Saúde e do Trabalho - GDPST, devida aos titulares dos cargos de provimento efetivo da Carreira da Previdência, da Saúde e do Trabalho, quando lotados e em exercício das atividades inerentes às atribuições do respectivo cargo no Ministério da Previdência Social, no Ministério da Saúde, no Ministério do Trabalho e Emprego e na Fundação Nacional de Saúde - FUNASA, em função do desempenho individual do servidor e do alcance de metas de desempenho institucional do respectivo órgão e da entidade de lotação."
Na alínea "a" do inciso II do §6º do mesmo artigo, ficou definida a forma de incorporação dessa nova gratificação, que se aplica ao ato da Sra. Cenira da Silva Lopes (pensão civil derivada de aposentadoria, concedida em 4/1/2015, por invalidez, com proventos integrais, quando decorrente de acidente em serviço, moléstia profissional ou doença grave, contagiosa ou incurável, especificada em lei, código 1-1-5200-9, quadro "descrição dos fundamentos legais da aposentadoria do instituidor" peça 6, p.1) :
"§ 6o Para fins de incorporação da GDPST aos proventos de aposentadoria ou às pensões, serão adotados os seguintes critérios: 
 (...) 
II - para as aposentadorias e pensões instituídas após 19 de fevereiro de 2004: 
a) quando aos servidores que lhes deram origem se aplicar o disposto nos arts. 3o e 6o da Emenda Constitucional no 41, de 19 de dezembro de 2003, e no art. 3o da Emenda Constitucional no 47, de 5 de julho de 2005, aplicar-se-ão os percentuais constantes do inciso I deste parágrafo".
Dessa forma, a rubrica "4-2-0296-1 DEC. JUD. TRAN. JUL.", no valor de R$ 90,60, referente à decisão judicial acerca da GDASST deveria ter sofrido a devida compensação, já em 4/1/2015, à época de aposentação da instituidora da pensão, conforme o §2º do art. 5º da Lei 11.784/2008. Portanto, como apontou a Sefip, no ato da Sra. Cenira da Silva Lopes, a rubrica judicial está sendo paga em duplicidade.
Assim, o ato de pensão civil instituído pela Sra. Cenira da Silva Lopes (peça 5) deve ser julgado ilegal, fazendo-se as determinações sugeridas.
Uma vez que os atos foram enviados a esta Corte de Contas há menos de 5 (cinco) anos, podem ser apreciados sem a necessidade de prévia oitiva dos interessados, nos termos do Acórdão 587/2011-TCU-Plenário.
Diante do exposto, manifesto-me pela aprovação do acórdão que ora submeto à apreciação deste Colegiado.
TCU, Sala das Sessões Ministro Luciano Brandão Alves de Souza, em 27 de outubro de 2020.
Weder de Oliveira 
Relator